【裁判字號】    89,東簡,74
【裁判日期】    890605
【裁判案由】    給付會款
【裁判全文】
臺灣臺東地方法院民事簡易判決  八十九年度東簡字第七十四號
    原      告  甲○○
                庚○○
    兼右一人
    訴訟代理人  癸○○    住臺.
    被      告  辛○○    住臺.
                丙○○    住臺.
                卯○○    住臺.
                辰○○    住臺.
                丑○○    住臺.
                寅○○    住臺.
                午○○    住臺.
                乙○○○  住高.
                戊○○    住臺.
                子○○    住臺.
                壬○○    住臺.
                己○○    住臺.
                未○○    住同.
                巳○○    住臺.
   兼右一人
   訴訟代理人   丁○○    住.
右當事人間請求給付會款事件，本院判決如左：
    主    文
原告之訴駁回。
訴訟費用由原告負擔。
    事    實
甲、原告方面：
  一、聲明：
  （一）被告丁○○應給付原告新臺幣（下同）三萬七千五百元。
        被告辛○○應給付原告三萬七千五百元。
        被告丙○○應給付原告七萬四千七百元。
        被告卯○○應給付原告三萬六千元。
        被告辰○○應給付原告三萬八千四百元。
        被告丑○○應給付原告三萬七千五百元。
        被告寅○○應給付原告三萬七千八百元。
        被告巳○○應給付原告三萬六千元。
        被告午○○應給付原告三萬九千三百元。
        被告乙○○○應給付原告三萬六千元。
        被告戊○○應給付原告七萬三千八百元。
        被告子○○應給付原告三萬七千五百元。
        被告壬○○應給付原告三萬九千六百元。
        被告己○○應給付原告三萬七千二百元。
        被告未○○應給付原告三萬六千六百元。
  （二）訴訟費用由被告負擔。
  二、陳述：被告於民國（下同）八十六年八月間參加以訴外人俞啟彬為會首之互助
      會，會款每會一萬元，採外標制，連同會首共計三十會，該互助會至八十九年
      一月止。被告分別自八十六年七月起參加標會得標。被告依約定應自得標後下
      一個月起每月給付會首會款一萬元及其所支出之標金，由會首收齊後交付下一
      個月之得標者。惟會首於八十八年九月開標後，竟倒會並潛逃無蹤，自八十八
      年十月起至八十九年一月止，四個月之互助會無法開標，使原告等活會會員遭
      受損害。原告曾請求被告繳付最後三會之會款及標金，惟被告等均置之不理。
      爰依合會之法律關係，代位會首俞啟彬向被告請求如訴之聲明所示之會款，標
      金及利息。
  三、證據：提出互助會會員約定事項、被告等人得標月份暨標金明細單影本各一紙
      為證。
甲、被告方面：
  一、聲明：
  （一）原告之訴駁回。
  （二）訴訟費用由原告負擔。
  二、陳述：
  （一）被告丁○○及巳○○：
        被告丁○○及巳○○並未參與該互助會，亦未前往標會。
  （二）被告辛○○：
        民法債篇修正前，合會之契約關係是存在於會員與會首之間，原告應向會首
        追討會款，不得對被告主張權利。原告雖引用民法第七百零九條之規定，惟
        該條文係八十九年五月五日方施行，並無溯及既往。本件合會為該條文施行
        前之案件，原告不得依據前揭法條行使權利。又被告甲○○並非本件互助會
        之會員，不得本於本件合會請求。
  （三）被告丙○○：
        被告丙○○於八十六年八月五日參加以俞啟彬為會首之互助會計二會，八十
        八年七月間雖標得一會，但並未收到會款，此外，另一會並未標得。
  （四）被告卯○○：
        雖於言詞辯論期日到場，但未為任何聲明或陳述，亦未提出準備書狀作何聲
        明或陳述。
  （五）被告辰○○：
        未於言詞辯論期日到場，亦未提出準備書狀作何聲明或陳述。
  （六）被告丑○○：
        被告丑○○於八十八年二月標得該會，至八十九年一月五日前之會錢，其皆
        有繳交與會首。
  （七）被告寅○○：
        未於言詞辯論期日到場，亦未提出準備書狀作何聲明或陳述。
  （八）被告午○○：
        未於言詞辯論期日到場，亦未提出準備書狀作何聲明或陳述。
  （九）被告乙○○○：
        被告乙○○○雖有參加系爭互助會，並於八十七年九月五日以外標二千元得
        標，於八十七年十月起即每月以匯款方式繳納會款一萬二千元，但因訴外人
        即會首俞啟彬於八十八年六月向原告借款五萬元，經俞啟彬並聲明抵銷爾後
        剩餘三會之尾款，惟尾款總金額為三萬六千元，是俞啟彬尚欠原告一萬四千
        元，故被告無庸再繳納任合會款。
  （十）被告戊○○：
        被告戊○○於八十六年八月五日參加以俞啟彬為會首之互助會計二會，八十
        八年三月間雖標得一會，惟另一會並未標得，俞啟彬尚應給付原告二十五萬
        三千九百元。
  （十一）被告子○○：
          未於言詞辯論期日到場，亦未提出準備書狀作何聲明或陳述。
  （十二）被告己○○：
          雖於言詞辯論期日到場，但未為任何聲明或陳述，亦未提出準備書狀作何
          聲明或陳述。
  （十三）被告未○○：
          雖於言詞辯論期日到場，但未為任何聲明或陳述，亦未提出準備書狀作何
          聲明或陳述。
  三、證據：被告乙○○○提出合作金庫存款憑條影本共十四紙為證。
    理    由
一、本件被告辰○○、丑○○、寅○○、午○○、子○○、壬○○未於言詞辯論期日
    到場，核無民事訴訟法第三百八十六條各款所列情形，爰依職權為一造辯論而為
    判決。
二、按債務人怠於行使其權利時，債權人因保全債權，得以自己之名義，行使其權利
    。民法第二百四十二條前段定有明文。又債權人代位債務人起訴，求為財產上之
    給付，因債務人之財產為總債權人之共同擔保，故訴求所得應直接屬於債務人，
    即代位起訴之債權人不得以之僅供清償一己之債權，如須滿足自己之債權應另經
    強制執行程序始可，債權人雖亦有代受領第三債務人清償之權限，但係指應向債
    務人給付而由債權人代位受領而言，非指債權人直接請求第三債務人對自己清償
    而言，故債權人代位債務人起訴請求給付者，須聲明被告即第三債務人應向債務
    人為給付之旨，並就代位受領為適當之表明，始與代位權行使效果之法理相符。
    此有最高法院六十四年度臺上字第二九一六號判例可資參照。別自八十六年七月
三、本件原告主張被告參加以訴外人俞啟彬為會首之互助會，並分別自八十六年七月
    起參加標會得標，嗣後會首倒會並潛逃無蹤，致原告等活會會員因無法開標而遭
    受損害，爰依合會之法律關係，代位會首俞啟彬向被告等人請求給付會款及利息
    於原告等語。惟依臺灣省民間合會習慣，合會係會首與會員間所訂立之契約，會
    員與會員間並無法律關係之存在，此參之最高法院六十三年度臺上字第一一五九
    號判例即明，故原告起訴請求被告應給付系爭合會會款於原告即無理由。又原告
    雖另主張係代位會首俞啟彬向被告請求給付會款，惟並未表明應向會首俞啟賓給
    付而由原告代位受領之旨，而係直接請求被告對自己為給付，經本院依法闡明，
    原告仍不為代位請求合法之聲明，是原告之主張，依據前揭法條及判例之意旨，
    自為法所不許。
四、原告固聲請本院依職權宣告假執行，惟其聲請僅係企使法院之職權發動，是原告
    雖受敗訴判決，本院無庸為假執行准駁之判決，附此敘明。
五、據上論結，原告之訴為無理由，依民事訴訟法第四百三十三條之三、第七十八條
    、第八十五條第一項判決如主文。
中      華      民      國    八十九    年      六      月       五     日
                                    臺灣臺東地方院法院臺東簡易庭
~B法      官  黃莉莉
右為正本係照原本作成
如對本判決上訴須於判決送達後廿日內向本院提出上訴狀
中      華      民      國    八十九    年      六      月      五     日
~B法院書記官  彭添財


司法院資訊處製作；財團法人民間司法改革基金會備份。
